【裁判字號】    98,易,160
【裁判日期】    990226
【裁判案由】    詐欺
【裁判全文】
臺灣新竹地方法院刑事判決               98年度易字第160號
公  訴  人  臺灣新竹地方法院檢察署檢察官
被      告  甲○○
選任辯護人  宋重和律師
            林仲豪律師
上列被告因詐欺案件，經檢察官提起公訴（98年度撤緩偵字第51
號），本院判決如下：
    主  文
甲○○犯詐欺取財罪，處有期徒刑壹年肆月。
    事  實
一、甲○○於民國（下同）92年間經由乙○○張貼之房屋出租廣
    告而結識乙○○，其見乙○○頗有積蓄，乃刻意接近，於認
    識約3 個月許，即先以贈送市價共約新台幣（下同）10餘萬
    元之床鋪、酒櫃、電腦及RO逆滲透濾水器等物，作為乙○○
    喬遷新居之賀禮，以博取乙○○之好感。嗣於92年12月間得
    知乙○○剛出售土地獲取價金千萬餘元，明知自己當時尚積
    欠他人300 餘萬元債務，且無穩定之工作，亦無清償能力，
    竟基於意圖為自己不法所有之詐欺犯意，利用乙○○生性單
    純質樸，智識程度不高，容易相信朋友之弱點，假藉借款之
    名義，實則自始並無清償之真意，而向乙○○佯稱其從事仲
    介業，因生意失敗，需要資金從事土地買賣獲利，並虛偽承
    諾願意每月支付乙○○利息15000 元，一年到期後一定清償
    本金等語，向乙○○商借400 萬元，使乙○○因此陷於錯誤
    ，而於92年12月26日自新竹市第一信用合作社提領400 萬元
    交予甲○○，甲○○則當場簽發發票日93年1 月1 日、到期
    日93年12月31日、面額400 萬元之本票1 張，虛偽作為清償
    上開借款之擔保。詎甲○○取得上開借款後，任意揮霍殆盡
    ，並於給付2 期利息後即未繼續繳納，經乙○○一再催討，
    甲○○始再零星支付三次各一萬元之利息，嗣於借款到期後
    ，乙○○迫於無奈，乃委託陳秉和（即陳發慶）前往催討，
    甲○○始再陸續清償一部分債務，迨自95年3 月起甲○○即
    停用行動電話且避不見面，乙○○始知受騙。
二、案經乙○○訴請臺灣新竹地方法院檢察署檢察官偵查起訴。
    理  由
一、按被告以外之人於審判外之陳述雖不符刑事訴訟法第159 條
    之1 至之4 等4 條之規定，而經當事人於審判程序同意作為
    證據，法院審酌該言詞陳述或書面陳述作成時之情況，認為
    適當者，亦得為證據；當事人、代理人或辯護人於法院調查
    證據時，知有刑事訴訟法第159 條第1 項不得為證據之情形
    ，而未於言詞辯論終結前聲明異議者，視為有前項之同意，
    同法第159 條之5 定有明文。本案以下所引用被告以外之人
    於審判外之言詞或書面陳述，雖均屬傳聞證據，惟檢察官、
    被告均不爭執證據能力，本院審酌上開證據作成時亦無不適
    當之情形，認均有證據能力。
二、訊據被告甲○○固坦承於上開時、地向告訴人乙○○借貸四
    百萬元，惟矢口否認有何詐欺犯行，辯稱：伊因告訴人刊登
    廣告出租房子認識告訴人，雖然沒有租成房子，然與告訴人
    夫婦互動良好，並與告訴人以乾兄妹相稱，認識3 個月後，
    告訴人搬家，伊還特地買市價約10餘萬元之床鋪、酒櫃、電
    腦、濾水器等物品作為賀禮，並非刻意親近告訴人；後來伊
    因告訴人與人發生土地買賣糾紛，為告訴人寫存證信函，方
    得知告訴人有筆土地價金收入，伊因以前投資失利，請求告
    訴人借款幫助伊東山再起，約定按月給付利息，並開立本票
    擔保借款，並無施用詐術；又伊借款後一時走錯路，胡亂購
    買大樂透及接連投資3 家直銷公司失利，方無錢償還債務，
    並非自始即無欲清償等語。辯護人亦為被告辯稱：被告借錢
    時並無編織謊言施用詐術，至於借錢之後投資失利亦屬自身
    理財不當，無法認為被告自始有詐欺意圖等語。
三、查被告經由告訴人刊登之出租廣告始認識告訴人，期間先贈
    送床鋪、酒櫃、電腦及RO逆滲透濾水器等物品作為告訴人喬
    遷新居之賀禮，並於嗣後向告訴人稱：其從事仲介業，因生
    意失敗，需要資金從事買賣土地，而向乙○○借款400 萬元
    ，雙方並約定每月給付15000 元之利息，乙○○遂於92年12
    月26日自新竹市第一信用合作社提領400 萬元借予甲○○等
    情，業據證人即告訴人乙○○到庭指證歷歷，並有甲○○簽
    發發票日93年1 月1 日、到期日93年12月31日、面額400 萬
    元之本票1 張、告訴人乙○○提出之新竹市第一信用合作社
    客戶往來明細表在卷可稽，應堪認定。
四、被告雖辯稱其自始有清償誠意，並無詐欺犯意，且伊告知告
    訴人生意失敗，需錢週轉東山再起，並無施用詐術云云。
    經查：
  (一)被告認識告訴人之後3 個月，即購買價值約10餘萬元之床鋪
    、酒櫃、電腦及RO逆滲透濾水器，贈送告訴人作為喬遷新居
    之賀禮，此除經證人乙○○到庭證述明確外，且為被告當庭
    所不爭執（本院審理卷頁84），應堪採信。惟依我國人民社
    會往來習慣，朋友間遇有嫁娶、喬遷，彼此互賀餽贈禮物，
    固屬常見，然認識不到三個月之普通朋友之間，餽贈十幾萬
    元之喬遷賀禮，則鮮少聽聞，尤其本案被告亦自承：「（你
    向乙○○借錢之前，有無其他收入？）沒有。（你之前在偵
    查中曾說向乙○○借錢前，就欠300 多萬元的債，你記得到
    底是多少錢？）360 萬元。」、「（你的收入是否一直很不
    固定？）一直都不固定…。」（本院審理卷頁80、83），顯
    見被告當時並無固定收入，經濟能力亦頗不佳，且與告訴人
    認識不到3 個月，竟花費10餘萬元贈送告訴人上開物品，此
    舉顯與常情不符，應可合理推論被告此次餽贈行為，應係見
    告訴人家有恆產，性情單純，為於日後可向告訴人借款謀財
    ，而刻意討好取信告訴人之行為甚明。
  (二)被告於92年12月26日向告訴人借得400 萬元後，原依約定自
    93年1 月起須按月給付15000 元之利息，而被告於給付2 期
    利息後即未依約給付，經告訴人催討後，被告再支付1 萬元
    利息3 次，即無繼續給付，嗣於93年12月31日借款期限到期
    ，告訴人迫於無奈，乃委請案外人陳秉和（即陳發慶）前往
    代為討債，被告方陸續還款50、60萬元，此除經告訴人以告
    訴狀陳明或到庭證述在卷外（199 號偵查卷頁1 背面、本院
    審理卷頁73），並經證人陳秉和於偵查中證述屬實（199 號
    偵查卷頁41）。衡情，被告於借得400 萬元之初，縱使任意
    花用或投資失利，亦無可能於短短2 期（月）內即花用殆盡
    ，導致無法支付利息之理，況93年12月31日借款到期後，經
    案外人陳秉和代告訴人出面強勢討債，被告卻能陸續清償50
    、60萬元，顯見被告截至此時仍有資力給付告訴人利息，然
    其於借款後，竟未依約給付第3 期以後之利息，經告訴人多
    方催討，方零星給付小部分利息，顯然其於借款當時向告訴
    人保證按月給付利息一節，並非確有支付之真意，僅係藉此
    為餌，誘使告訴人陷於錯誤，而達其詐欺告訴人之目的而已
    。
  (三)又被告向告訴人聲稱：伊之前係做土地仲介，以前經營生意
    失敗，請告訴人借款週轉做土地仲介買賣，幫助伊東山再起
    等語（本院審易卷頁23背面、本院審理卷頁81）。惟查，據
    告訴人到庭證稱：「（你跟被告認識到借錢給他為止，他有
    無拿過任何他在哪家公司工作的證明？）完全沒有，他只有
    嘴巴講。」；另依被告於本院審理中檢察官詰問時亦坦承：
    「（你向乙○○借錢之前，有無其他收入？）沒有。」（審
    理卷頁80），而被告就此部分並未提出在任何一家仲介公司
    服務之證明，或提出曾經就任何一筆房地仲介成功之證據以
    實其說，所述自難採信。況其於本院詰問時自承：「（有何
    證明你當過土地仲介或證明？）我是跑單幫的，98年時我曾
    做了一筆，就是只有這一筆，之前都沒有成功過…」等語（
    審理卷頁84），則被告所述縱然屬實，惟依其過往歷史既僅
    成交一筆，亦顯難證明被告確從事仲介業甚明。
  (四)再者，就被告借款之後如何運用一節，被告自偵查至本院審
    理中均陳稱：其把300 萬元拿去投資直銷天威健康食品、三
    通舒活機、愛德堡海運開發等直銷公司，各該公司均倒掉血
    本無歸，另100 萬元拿去包大樂透等語（101 號偵查卷頁21
    、31 -33、本院審易卷頁23背面、本院審理卷頁82）。惟此
    部分被告亦無法提出任何積極證據足資證明，是否屬實已有
    疑問。苟依被告所言，則其借款後亦未真正從事土地仲介買
    賣，此已與向告訴人借款之理由完全不同；又將商借所得40
    0 萬元中之100 萬元借款用於簽賭大樂透，顯然無視投資之
    重大風險，且對於俟後償還借款之可能性亦明顯漠視；又將
    三百萬元投資三家直銷公司，嗣後竟無法提出任何證據，且
    三家公司又均恰巧全部倒閉，在在均無法令人置信。
  (五)又被告向告訴人乙○○借款時，已積欠案外人邱初南360 萬
    元，於向告訴人借得400 萬元後，亦從未持往清償邱初南分
    文，此為被告當庭所自承（審理卷頁85），衡情，被告顯非
    一般殷實且有清償誠意之人。
    另被告就迄今已經清償告訴人多少數額一節，初於96年1 月
    19日偵查中陳稱：「陳發慶幫乙○○要錢時，我給陳發慶35
    萬元，其他陸續都有2 、3 萬元地還，大概已經還了40、50
    萬元。」（199 號偵查卷頁15），於96年2 月15日偵查中陳
    稱：「我陸陸續續給了快100 萬，陸陸續續數萬元，最多有
    過20萬元…」（199 號偵查卷頁21），於96年3 月19日偵查
    中改稱：「（你已經交給討債集團多少錢？）50、60萬元。
    」（199 號偵查卷頁41），於97年2 月20日、4 月8 日偵查
    中復稱：「我有陸續還他60萬元」（101 號偵查卷頁21、40
    ），於98年8 月29日本院準備程序、99年2 月4 日本院審理
    程序中復改稱：「我陸續也有還他100 多萬元…」（審理卷
    頁22、75），歷次陳述均不相同，難以認定究竟其何時所述
    為真實。被告對於還款金額既無確實記憶，於取得新款後，
    又任意揮霍，不思清償部分舊債，且屢次到庭，天馬行空，
    信口喊價，對於尚欠金額多少，毫不在意，尤其本案訴訟已
    進行多年，其對於上開事項仍未盡力求證釐清，依此態度觀
    之，益證其自始向告訴人借款之時，即心存僥倖脫賴，毫無
    清償之真意。
  (六)按借款債權人於借款當時，雖應自行評估債務人之條件，自
    行衡量將來收款之風險，不能僅以債務人事後之惡意違約或
    不為履行，即遽論債務人詐欺犯行，然如有積極證據證明債
    務人於借款之時，並無還款之真意，而有為自己不法所有之
    意圖，且虛捏借款理由導致債權人對於徵信條件之錯誤判斷
    ，而陷於錯誤致交付錢財，自仍應以詐欺罪相繩。尤其，現
    今社會現實功利，人心險峻，常有利用他人智識程度不高，
    生性單純質樸，容易相信朋友之性格弱點，於博取他人感情
    或友誼之信賴後，再編造各種理由騙取金錢財物者，亦應符
    合詐欺之構成要件。
    查告訴人係28年5 月25日生，本案發生時年約64歲，國小未
    畢業，原本係務農之人，後來腳受傷把田賣掉，到紡織廠上
    班，此業據告訴人陳報在卷（審理卷頁64、71-72 ），並有
    告訴人之基本年籍資料在卷可稽；又本院於直接審理程序中
    ，亦發現告訴人學歷智識較低，記憶敘事能力較為薄弱，性
    情較為單純敦厚之人，此由告訴人屢屢無法精確理解檢察官
    或本院之提問，或屢次回答問題均語焉不詳，以致書記官無
    法記載筆錄，或對於被告還款金額因無法精確計算，以致所
    答前後不一，或容易單純附和檢察官、辯護人或本院提問之
    問題等法庭情狀可以得知（參見本院審理筆錄），益證被告
    確實係利用告訴人智識程度不高，性情較為善良單純，容易
    相信他人之人性弱點，以上開虛偽理由佯以借款而詐騙得手
    尚堪認定。
五、綜上所述，被告上開詐欺取財犯行，事證明確，應依法論科
    。
六、論罪科刑：
  (一)按刑法及刑法施行法分別於94年2 月2 日、95年6 月14日修
    正公布，均於95年7 月1 日施行，而修正後刑法第2 條第1
    項：「行為後法律有變更者，適用行為時之法律。但行為後
    之法律有利於行為人者，適用最有利於行為人之法律。」，
    係規範行為後法律變更所生新舊法律比較適用之準據法，於
    修正後刑法施行後，應適用修正後刑法第2 條第1 項之規定
    ，為「從舊從輕」之比較。另於比較時應就罪刑有關之共犯
    、未遂犯、想像競合犯、牽連犯、連續犯、結合犯，以及累
    犯加重、自首減輕暨其他法定加減原因（如身分加減）與加
    減比例等一切情形，本於統一性及整體性原則，綜其全部罪
    刑之結果而為比較（最高法院95年5 月23日刑事庭第8 次會
    議決議可資參照）。被告行為後，刑法第339 條第1 項詐欺
    取財罪中之罰金刑部分，因刑法施行法增定第1 條之1 ，其
    貨幣單位改為新臺幣，所定最高數額提高為30倍。修正前該
    罪之罰金刑，經適用罰金罰鍰提高標準條例第1 條前段及現
    行法規所定貨幣單位折算新臺幣條例第2 條，折算為新臺幣
    後，最高數額亦為原規定之30倍，兩者最高刑度相同；惟最
    低刑度部分，修正前刑法第33條第5 款規定罰金為1 元以上
    ，經折算為新臺幣後，為新臺幣3 元以上，而修正後刑法第
    33條第5 款規定罰金為新臺幣1000元以上，較舊法為高，依
    刑法第2 條第1 項比較新舊法，應以行為時之舊法較有利於
    被告。
  (二)核被告所為，係觸犯其行為時之刑法第339 條第1 項詐欺取
    財罪。爰審酌被告覬覦告訴人出賣土地之價金，竟利用告訴
    人個性單純，容易相信他人之弱點，佯稱原有正當工作，需
    錢投資週轉生利，並以依約支付利息為餌，假藉借款之名，
    實無清償真意，而向告訴人詐騙400 萬元，惡性非輕，且該
    400 萬元係告訴人勞苦一生所得積蓄，被告犯行造成告訴人
    財產損失及精神痛苦甚鉅，另被告犯後否認犯罪，於本案訴
    訟進行中屢次承諾分期清償告訴人款項，然均食言跳票，並
    無悔改或清償之誠意，本不宜寬縱，惟念其現年已高齡62歲
    （基本年籍參照），且曾清償部分借款等一切情狀，量處如
    主文所示之刑。
  (三)又被告上開犯罪時間雖係在96年4 月24日以前，且宣告刑雖
    未逾有期徒刑1 年6 月，然查：被告於偵查中曾因逃亡，而
    於中華民國96年罪犯減刑條例施行日即96年7 月16日前之96
    年6 月26日，經臺灣新竹地方法院檢察署以竹檢慎偵明緝字
    第951 號通緝書發布通緝，嗣於97年2 月19日方經緝獲到案
    ，經新竹地方法院檢察署於97年2 月22日以竹檢慎明銷字第
    253 號撤銷通緝書撤銷通緝，有該通緝書、撤銷通緝書及新
    竹縣政府警察舉竹北分局湖鏡派出所97年2 月19日緝獲被告
    之訊問筆錄在卷可參，則被告乃屬中華民國九十六年罪犯減
    刑條例第5 條規定：「本條例施行前，經通緝而未於中華民
    國九十六年十二月三十一日以前自動歸案接受偵查、審判或
    執行者，不得依本條例減刑」不得減刑之情形，是被告所犯
    上開犯行，並不合乎上開減刑條例規定之減刑條件，爰不予
    減刑，亦此敘明。
據上論斷，應依刑事訴訟法第299 條第1 項前段，刑法第2 條第
1 項、刑法第339 條第1 項，判決如主文。
本案經檢察官李秋梅到庭執行職務。
中    華    民    國    99    年    2     月    26    日
                    刑事第一庭  審判長法官  陳健順
                                      法官  王子謙
                                      法官  蔡川富
以上正本證明與原本無異。
如不服本判決應於收受判決後10日內向本院提出上訴書狀，並應
敘述具體理由。其未敘述上訴理由者，應於上訴期間屆滿後20日
內向本院補提理由書( 均須按他造當事人之人數附繕本) 「切勿
逕送上級法院」。
中    華    民    國    99    年    2     月    26    日
                                    書記官  朱苑禎
中華民國刑法第339條
（普通詐欺罪）
意圖為自己或第三人不法之所有，以詐術使人將本人或第三人之
物交付者，處5 年以下有期徒刑、拘役或科或併科1 千元以下罰
金。
以前項方法得財產上不法之利益或使第三人得之者，亦同。
前二項之未遂犯罰之。

司法院資訊處製作；財團法人民間司法改革基金會備份。
